【裁判字號】    90,訴,3544
【裁判日期】    901107
【裁判案由】    遷讓房屋等
【裁判全文】
臺灣台北地方法院民事判決  九十年度訴字第三五四四號
    原      告  乙○○
    被      告  甲○○
                丙○○
右當事人間請求遷讓房屋等事件，本院判決如左：
    主      文
被告應將門牌號碼台北市○○路一五０號五樓之五房屋遷讓返還於原告，其履行期間
為壹個月。
被告應自民國九十年五月十八日起至遷讓返還前開房屋之日止，按月連帶給付原告新
台幣壹萬壹仟捌佰肆拾壹元。
原告其餘之訴駁回。
訴訟費用由被告負擔。
本判決第一項及命被告負擔訴訟費用部分，於原告以新台幣拾壹萬元為被告供擔保
後，得假執行；但被告如於假執行程序實施前，以新台幣玖拾貳萬陸仟元為原告預供
擔保，得免為假執行。
本判決第二項及命被告負擔訴訟費用部分，於原告就各期給付分別以新台幣肆仟元為
被告供擔保後，得於各該期給付屆清償期時假執行；但被告如於假執行程序實施前，
就各期給付分別以新台幣壹萬壹仟捌佰肆拾壹元為原告預供擔保，得免為假執行。
原告其餘假執行之聲請駁回。
    事實及理由
甲、程序方面：
    按判決之既判力，係僅關於為確定判決之事實審言詞辯論終結時之狀態而生，故
    確定判決事實審言詞辯論終結後所發生之事實，並不受其既判力之拘束（最高法
    院三十九年台上字第二一四號判例參照）。經查，本件原告於另案即本院八十九
    年度訴字第三五五六號遷讓房屋事件，係依民法第七百六十七條、第一百八十四
    條規定訴請被告將系爭房屋遷讓返還予原告，並自民國八十九年七月十五日起至
    遷讓返還房屋之日止，按月賠償原告一萬六千九百十五元，前揭判決之事實審言
    詞辯論終結日為八十九年十月十六日。本件原告起訴事實係主張其已於九十年一
    月二十七日委請法師進入系爭房屋將母親牌位分出，已無庸由被告於系爭房屋內
    代原告為祭祀，及原告於九十年三月間在美國接受聘僱新職，職務內容需出差至
    台灣，因而需自行使用系爭房屋，而認為兩造間借貸目的已完成，或縱未完成，
    原告亦依民法第四百七十二條第一款之規定，終止系爭使用借貸契約，請求被告
    返還系爭房屋。是上開原告據以提起本件訴訟之事實，均係本院八十九年度訴字
    第三五五六號確定判決事實審言詞辯論終結後所發生，揆諸首揭說明，本件起訴
    應不受該確定判決既判力之拘束。再者，原告於本院八十九年訴字第三五五六號
    案件僅以民法第七百六十七條所有物返還請求權為訴訟標的，於本件除依所有物
    返還請求權請求外，尚依借用物返還請求權請求返還系爭房屋，二者之法律關係
    即訴訟標的並非同一，亦不得謂為同一之訴，是本件起訴亦無違背一事不再理之
    原則。從而，被告辯稱本件為八十九年度訴字第三五五六號確定判決之既判力所
    及，並有重複起訴之情形，尚有未洽，合先敘明。
乙、實體方面：
  一、原告起訴主張：被告甲○○為原告之弟，被告丙○○為被告甲○○之妻，門牌
      號碼台北市○○路一五０號五樓之五房屋（下稱系爭房屋）為原告所有，原告
      前向台灣台北地方法院（下稱台北地院）以被告夫妻無權占有系爭房屋訴請被
      告遷讓返還，經台北地院以八十九年度訴字第三五五六號民事判決駁回確定，
      該確定判決認定系爭房屋雖為原告所有，然原告就系爭房屋與被告成立使用未
      訂期限之借貸契約，以被告代替原告於系爭房屋奉祀原告與被告甲○○母親牌
      位為借貸目的，並謂如原告將母親牌位遷移至美國祭祀或分出牌位自行祭祀，
      則被告使用系爭房屋之目的即已完成，應負返還系爭房屋之義務。原告業於前
      揭民事確定判決事實審言詞辯論終結日即八十九年十月十六日後之九十年一月
      二十七日，委請法師進入系爭房屋作法事將母親牌位分出，由原告於美國自宅
      內供奉祭祀，已無庸由被告代為祭祀。故本件被告借用系爭房屋之目的已達，
      被告自母親之牌位分出之時起即屬無權使用原告之房屋。再者，原告於九十年
      三月間在美國受聘新職，必須出差至台灣與當地廠商接洽而有使用系爭房屋之
      需要，故縱認兩造間就系爭房屋尚成立使用借貸契約，原告亦有民法第四百七
      十二條第一款規定「貸與人因不可預知之情事，自己需用借用物者」之情形，
      得終止系爭借貸契約，請求被告返還該屋，原告已於九十年四月十六日致函被
      告請其於函到三十日內遷讓房屋，被告於九十年四月十七日收受該函，逾期仍
      未見有所回應，爰依民法第四百七十條第一項、第四百七十二條第一款、第七
      百六十七條求為判決被告應將系爭房屋全部遷讓返還於原告。又被告自九十年
      五月十八日起即無法律上之原因占有系爭房屋而獲得相當於租金之利益，並侵
      害原告之所有權，系爭房屋坐落土地面積為一千八百九十七平方公尺，原告應
      有部分為一萬之一百，申報地價每平方公尺八千一百九十二元，依上計算土地
      價值為一百一十萬三千九百零二元，房屋價值為九十二萬六千元，合併總價為
      二百零二萬九千九百零二元，以年息百分之十計算租金，原告得依民法第一百
      七十九條及第一百八十四條規定，求為判決被告應自九十年五月十八日起至遷
      讓返還房屋之日止，按月連帶給付原告一萬六千九百一十五元（0000000×10%
      ÷12=16916）等情。
  二、被告則以：原告與被告甲○○之母生前即居住在系爭房屋，於母親過世後，被
      告家族須有一固定場所於母親冥誕或忌日時向母親為祈禱悼念之儀式。於母親
      過世時，原告、被告甲○○及二哥乙○○時協議將母親靈位奉祀在系爭房屋，
      並由被告負責供奉。今原告以其業將母親靈位移出而認借貸用的完畢，實與當
      時協議不符。且原告於台北地院八十九年度訴字第三五六六號確定判決自陳已
      準備將母親牌位遷出，又因在美國購買大房子，為減輕經濟上負擔，故決定賣
      掉系爭房屋，然並未舉證以實其說而受敗訴之判決，亦應受判決既判力所及等
      語，資為抗辯。
  三、原告主張門牌號碼台北市○○區○○路一五０號五樓之五房屋暨坐落基地為其
      所有，被告現占有系爭房屋，業據原告提出建物所有權狀、建物登記謄本為證
      ，並為被告所不爭執，堪信為真實。則原告請求是否有理由，首應審究者為被
      告是否有權占有使用系爭房屋？查原告主張就系爭房屋與被告成立未訂期限之
      使用借貸契約，以被告代替原告於系爭房屋奉祀原告與被告甲○○母親牌位為
      借貸目的，並謂如原告將母親牌位遷移至美國祭祀或分出牌位自行祭祀，則被
      告使用系爭房屋之目的即已完成，應負返還系爭房屋之義務等情，已經原告提
      出其美國自宅供奉靈位照片為證，被告就原告已於九十年一月二十七日將兩造
      母親靈位分出至美國祭祀乙節固不爭執，惟辯稱兩造協議並非是由被告代替原
      告在系爭房屋奉祀母親靈位，而是履行協議為其家族奉祀其宗族及母親之靈位
      ，故於被告向台灣宗親交待在系爭房屋之母親靈位將如何安排前，使用目的尚
      未完成。
    (一)按確定判決之既判力，固以訴訟標的經表現於主文判斷之事項為限，判決理由
      並無既判力但法院於確定判決理由中，就訴訟標的以外當事人主張之重要爭點
      ，本於當事人辯論之結果，已為判斷時，除有顯然違背法令之情形，或當事人
      已提出新訴訟資料，足以推翻原判斷之情形外，應解為在同一當事人就與該重
      要爭點有關所提起他訴訟，法院及當事人對該重要爭點之法律關係，皆不得任
      作相反之判斷或主張，以符民事訴訟上之誠信原則。
    (二)經查，於本院八十九年度訴字第三五五六號原告訴請被告遷讓房屋事件，證人
      即兩造之父親余啟誠到庭證稱：「系爭房子是在原告母親在世前出錢買的，系
      爭房子是登記原告的名字，：：：是乙○○打電話給我，後來女兒余艷芳也打
      電話給我，當時乙○○打電話通知我說，內湖的房子租出去，一部分租金來供
      養我，：：：，吉林路的房子給甲○○居住，沒有說住到何時，就我認為吉林
      路房子（即系爭房屋）給甲○○住，沒有說多久，也沒說收租金。」，證人即
      原告之弟、被告之二哥余豪富到庭證述：「當時母親在世時是由我弟弟被告甲
      ○○照顧同住，母親去世我們兄弟及姐姐協議牌位要放在吉林路，為了供奉母
      親牌位，要給被告甲○○壹個責任，要被告甲○○住在吉林路，內湖路的房子
      聽說有出租，我當初請爸爸開壹個戶頭，有錢時弟弟或姐姐會匯錢給他們，至
      於有無匯給爸爸，我人不在臺灣，並不清楚。」，原告之妹、被告之姐余豔芳
      亦到庭證稱：「當初在母親去世時，三位兄弟及我在舉行告別式時大家協議，
      因為母親生前都住在吉林路房子，決定安放母親牌位，房子出租，一部分拿出
      奉養父親。我在八月份有拿出一部分租金給父親，內湖路的房子是在八月份開
      始出租的。原則祖先及母親牌位需由長兄即原告供奉，因大哥及二弟在國外，
      才由小弟供奉。：：：當時我大哥（即原告）也同意，為了供奉母親牌位，弟
      弟（即被告）理應繼續住下去。」，原告亦到庭陳述：按照台灣的習俗牌位是
      由長子供奉祭拜等語。則兩造與訴外人余豪富、余豔芳在母親過世後曾經達成
      協議，協議內容為原告為長子，依台灣習俗應由長子負起供奉母親牌位的責任
      ，但因原告長年居住美國，故同意被告代替原告負起供奉母親牌位之責，母親
      的牌位繼續放置於系爭房屋內，惟未定期限。綜上，為達到被告代替原告祭拜
      供奉母親牌位的目的，原告乃將系爭房屋借予被告居住使用之事實，堪可認定
      。
    (三)原告將其所有之系爭房屋交付被告無償居住使用，依民法第四百六十四條規定
      ，應認兩造間已成立使用借貸法律關係，而原告同意被告無償使用收益系爭房
      屋係為達到代替原告供奉祭祀母親牌位之目的，則兩造間成立之使用借貸契約
      雖未定期限，然具有一定之借貸目的，依民法第四百七十條規定，原則上被告
      即借用人應嗣借貸目的使用完畢方負返還借用物之義務。本院八十九年度訴字
      第三五五六號就兩造間有使用借貸契約存在，並以被告代替原告供奉祭祀母親
      牌位為使用之目的等重要爭點，業已本於當事人辯論之結果而為判斷，已據本
      院依職權調閱該案卷宗及判決查核屬實。前揭判決既無顯然違背法令或當事人
      已提出新訴訟資料足以推翻原判斷之情形，揆諸上開說明，原告對被告又以兩
      造間使用借貸關係使用目的已經完畢為由提起本件訴訟，本院及當事人對該重
      要爭點之法律關係，即不得再任作相反之判斷或主張。準此，本件借貸關係之
      使用目的在於被告代替原告供奉祭祀母親牌位，被告辯稱使用目的並非代替原
      告在系爭房屋奉祀母親靈位，而是履行協議為其家族奉祀其宗族及母親之靈位
      云云，不惟與另案確定判決之認定有異，且被告復未能舉證證明兩造間有協議
      以被告為家族奉祀宗族及母親之靈位為使用用的，所辯要難採信。本件兩造間
      使用借貸法律關係係以被告代替原告供奉祭祀母親牌位為目的業如前述，依民
      法第四百七十條第一項中段規定，使用借貸未定期限者，借用人應依借貸之目
      的使用完畢時返還之。
  四、原告另主張因於九十年三月間在美國接受聘僱新職，職務內容需出差至台灣，
      故需使用系爭房屋，而主張依民法第四百七十二條第一款之規定，終止系爭使
      用借貸契約，已據提出原告接受新職之雇用聘書（業經中華民國駐舊金山台北
      經濟文化辦事處驗證）及其譯文為證。依民法第四百七十二條第一款規定，貸
      與人因不可預知自己需使用借用物之情形，貸與人得終止使用借貸契約。所謂
      「因不可預知之情事」，係指貸與人於訂立使用借貸契約以後所發生之情事，
      而非在訂立契約時所能預見者；所謂「自己需用借用物」者係指自己有需使用
      借用物之原因事實。本件原告就其於兩造在八十九年二月間成立使用借貸法律
      關係後，發生契約成立當時所未能預見之自己需要使用系爭房屋等情事，業經
      舉證以實其說，原告亦得依該條規定終止系爭借貸契約。
  五、第查，本件原告已於九十年四月六日致函被告表示使用目的已達，並表明因不
      可預知之情事，自已需用借用物，而限期一個月催告被告遷讓返還系爭房屋，
      該函已於九十年四月十七日送達被告，有存證信函及掛號郵件收件回執在卷可
      稽。系爭使用借貸契約既經終止，被告繼續占有系爭房屋即屬無權占有，原告
      本於民法第七百六十七條及第四百七十條第一項請求被告遷讓返還系爭房屋，
      自屬有據，應予准許。
  六、按無權占有他人之房屋，係侵害該房屋所有人之所有權，應構成侵權行為，被
      害人對於侵權行為人得請求賠償相當於租金之損害；又數人共同不法侵害他人
      之權利者，連帶負損害賠償責任，民法第一百八十五條第一項前段亦有明定。
      次按無法律上之原因而受利益，致他人受損害者，應返還其利益，民法第一百
      七十九條定有明文。無權占有他人房地，可能獲得相當於租金之利益，亦有最
      高法院六十一年台上字第一六九五號判例參照。如前所述，被告無權占用原告
      所有之系爭房屋已如前述，被告於九十年四月十七日收受原告存證信函後，未
      於一個月內即九十年五月十八日前遷讓返還系爭房屋，則原告依民法第一百八
      十四條、第一百八十五條、第一百七十九條規定，訴請被告自九十年五月十八
      日起按月連帶賠償原告相當於租金之損害，應為可取。再按城市地方房屋之租
      金，以不超過土地及其建築物申報總價額年息百分之十為限，土地法第九十七
      條第一項定有明文。又所謂土地及建築物之總價額，依土地法施行法第二十五
      條規定，土地價額依法定地價，建築物價額依該管縣市地政機關估定之價額；
      而法定地價，係土地所有人依土地法所申報之地價，土地法第一百四十八條亦
      有規定。系爭房屋坐落之基地即台北市○○區○○段四小段一四一號土地面積
      一千八百九十七平方公尺，原告應有部分為一萬分之一百，八十九年之申報地
      價為每平方公尺五萬八千一百九十二元，此有土地及建物登記謄本附卷足憑；
      至於系爭房屋依稅捐稽徵處於九十年五月核定之課稅現值為九十二萬六千元，
      亦有房屋稅繳款書在卷可佐。系爭房屋位於鴻運大廈五樓，鴻運大廈為六十七
      年一月二日建築完成，共十二層樓，坐落吉林路一五０號，位於民生東路與長
      春路間，一樓為台北銀行吉林分行，附近吉林路與長春路口有吉林小學，復有
      原告提出之系爭房屋所在位置圖及照片可參，本院斟酌上開各情及被告所受利
      益等一切情狀，應按系爭房屋之課稅現值與其坐落基地申報總價額之年息百分
      之七計算相當於租金之損害賠償，始為允當。亦即被告應自九十年五月十八日
      起按月賠償原告一萬一千八百四十一元｛〈（58192×1897×100/10000）＋
      926000〉×7%÷12=11841.0964，元以下四捨五入｝。
  七、從而，原告本於民法第四百七十條第一項、第七百六十七條請求被告遷讓返還
      系爭房屋，另本於民法第一百七十九條、第一百八十四條第一項前段、第一百
      八十五條請求被告自九十年五月十八日起至遷讓返還房屋之日止，按月連帶給
      付原告一萬一千八百四十一元，洵屬正當，應予准許，超過部分則難謂有據，
      應予駁回。又返還土地非立時可就，本院斟酌實際情狀，定履行期間為一個月
      ，以資兼顧。
  八、假執行之宣告：原告陳明願供擔保，聲請宣告假執行，經核其勝訴部分，合於
      法律規定，爰酌定相當之擔保金額宣告之；至原告敗訴部分，其假執行之聲請
      即失所附麗，不予准許。
  九、又本件事證已臻明確，兩造其餘主張陳述及所提之證據，均毋庸再予審酌，附
      此敘明。
  十、結論：原告之訴為一部有理由，一部無理由，依民事訴訟法第七十九條但書、
      第八十五條第一項前段、第三百九十六條第一項，判決如主文。
中      華      民      國    九十    年      十一      月      七      日
                                      民事第四庭法      官  劉又菁
右為正本係照原本作成
如對本判決上訴，須於判決送達後廿日內向本院提出上訴狀
中      華      民      國    九十    年      十一      月      七      日
                                                法院書記官  黃瓊滿


司法院資訊處製作；財團法人民間司法改革基金會備份。
